【裁判字號】    89,台上,2399
【裁判日期】    891026
【裁判案由】    土地所有權移轉登記
【裁判全文】
最高法院民事判決                              八十九年度台上字第二三九九號
    上 訴 人  甲○○
    被上訴人  乙○○
右當事人間請求土地所有權移轉登記事件，上訴人對於中華民國八十八年六月二十三
日台灣高等法院再審判決（八十八年度再字第二十六號），提起上訴，本院判決如左
：
    主  文
原判決廢棄，發回台灣高等法院。
    理  由
本件上訴人不服原審法院八十六年度上字第二四七號確定判決，依民事訴訟法第四百
九十六條第一項第一款及第十三款規定，對之提起再審之訴，係以：系爭土地之買賣
是否合法有效，關鍵在於王合順有無經伊父吳增鑫授權代理出售，及被上訴人於訂約
時是否具有自耕能力，原確定判決未盡闡明義務，就有關證據詳為調查，遽採證人吳
智英、蔡冠英、閆簡儀貞、劉弘、陳素貞等所為偏頗之證言，即認吳增鑫有同意出售
系爭土地，及被上訴人有自耕能力，違反闡明義務、證據及經驗與論理法則，適用法
規顯有錯誤。再者，王合順就系爭土地具有自耕能力，有戶籍謄本及會員資格證明書
可證，而依地籍圖所示，亦可判斷其上農地之價值，由此即知為何王合順要盜賣系爭
土地；又被上訴人所提出之自耕能力證明書係於八十五年十月十一日核發，而依戶籍
謄本之記載，其於八十四年四月二十一日即遷出台北縣三峽鎮○○路○段五十一號，
則按自耕能力證明書之申請及核發注意事項第八項規定，被上訴人應視為不能自耕，
其所提出之上開證明書係屬虛偽，原確定判決未予詳查，係就證物未經斟酌云云，為
其論據。
原審駁回上訴人再審之訴，係以：上訴人於前訴訟程序上訴第三審時即主張原確定判
決違反闡明義務、證據及經驗與論理法則，茲復以相同之事由，提起再審之訴，依民
事訴訟法第四百九十六條第一項但書之規定，自非法之所許。至上訴人所謂未經斟酌
之證物，於原確定判決審理時均已存在，且經原確定判決審酌，上訴人認原確定判決
所為之判斷偏頗，與民事訴訟法第四百九十六條第一項第十三款規定之再審要件，並
不符合等詞，為其判斷之基礎。
按確定判決有民事訴訟法第四百九十六條第一項各款所列情形之一者，當事人得以再
審之訴對之聲明不服，但當事人已依上訴主張其事由或知其事由而不為主張者，不在
此限，固為同條但書所明定。惟該但書之規定，係以當事人已依上訴主張其事由，則
其事由已受上級法院審判，為訴訟經濟計，乃不許當事人復以再審之方法更為主張。
故如其上訴係因不合法而被駁回者，因未受上級法院實體審判，即無不許其以相同事
由提起再審之訴之理。查本件上訴人於前訴訟程序對於原審法院八十六年度上字第二
四七號判決提起第三審上訴，本院係認其上訴為不合法，而以八十八年度台上字第一
六五號裁定駁回其上訴，並未為實體上之審判。上訴人依上訴主張之事由，既未受上
級法院實體審判，自無上開但書規定之適用。原審疏未注意及此，遽認上訴人不得以
依上訴主張之相同事由，提起再審之訴，爰為上訴人敗訴之判決，不無可議。上訴論
旨，指摘原判決不當，聲明廢棄，非無理由。
據上論結，本件上訴為有理由，依民事訴訟法第四百七十七條第一項、第四百七十八
條第一項，判決如主文。
中      華      民      國    八十九    年      十      月    二十六    日
                              最高法院民事第四庭
                                  審判長法官  林  奇  福
                                        法官  陳  國  禎
                                        法官  李  彥  文
                                        法官  陳  重  瑜
                                        法官  朱  建  男
      右正本證明與原本無異
                                              書  記  官
中      華      民      國    八十九    年     十一     月      九      日


司法院資訊處製作；財團法人民間司法改革基金會備份。
